臺灣新北地方法院民事裁定
110年度消債職聲免字第142號
聲  請  人  柯芳招  

代  理  人  王妍玉律師
相  對  人  台新國際商業銀行股份有限公司

法定代理人  尚瑞強  
相  對  人  華南商業銀行股份有限公司

法定代理人  張振芳  


相  對  人  玉山商業銀行股份有限公司

法定代理人  黃男州  
代  理  人  朱逸君  
相  對  人  磊豐國際資產管理股份有限公司

法定代理人  張司政  


相  對  人  滙誠第一資產管理股份有限公司

法定代理人  莊仲沼  


相  對  人  衛生福利部中央健康保險署

法定代理人  李伯璋  
相  對  人  中華電信股份有限公司

法定代理人  謝繼茂  
相  對  人  新加坡商艾星國際有限公司台灣分公司

法定代理人  曾慧雯  


相  對  人  新光行銷股份有限公司

法定代理人  李明新  
代  理  人  鄭穎聰  
上列當事人聲請消費者債務清理事件，本院裁定如下：
    主  文
聲請人柯芳招應予免責。
    理  由
一、按法院為終止或終結清算程序之裁定確定後，除別有規定外
    ，應以裁定免除債務人之債務；法院裁定開始清算程序後，
    債務人有薪資、執行業務所得或其他固定收入，扣除自己及
    依法應受其扶養者所必要生活費用之數額後仍有餘額，而普
    通債權人之分配總額低於債務人聲請清算前2年間，可處分
    所得扣除自己及依法應受其扶養者所必要生活費用之數額者
    ，法院應為不免責之裁定。但債務人證明經普通債權人全體
    同意者，不在此限。消費者債務清理條例（下稱消債條例）
    第132條、第133條分別定有明文。揆其立法理由係為避免債
    務人濫用清算程序以獲免責，並敦促有清償能力者，利用薪
    資、執行業務所得或其他固定收入扣除必要費用後之餘額，
    清償債務而免責，爰以債務人聲請清算前2年間，可處分所
    得扣除自己及依法應受其扶養者所必要生活費用之數額為計
    算基礎，以為裁定免責之依據，進而保障債權人可受最低清
    償。又按債務人有下列各款情形之一者，法院應為不免責之
    裁定。但債務人證明經普通債權人全體同意者，不在此限：
    ㈠於7年內曾依破產法或本條例規定受免責。㈡故意隱匿、毀
    損應屬清算財團之財產，或為其他不利於債權人之處分，致
    債權人受有損害。㈢捏造債務或承認不真實之債務。㈣聲請清
    算前2年內，因消費奢侈商品或服務、賭博或其他投機行為
    ，所負債務之總額逾聲請清算時無擔保及無優先權債務之半
    數，而生開始清算之原因。㈤於清算聲請前1年內，已有清算
    之原因，而隱瞞其事實，使他人與之為交易致生損害。㈥明
    知已有清算原因之事實，非基於本人之義務，而以特別利於
    債權人中之一人或數人為目的，提供擔保或消滅債務。㈦隱
    匿、毀棄、偽造或變造帳簿或其他會計文件之全部或一部，
    致其財產之狀況不真確。㈧故意於財產及收入狀況說明書為
    不實之記載，或有其他故意違反本條例所定義務之行為，致
    債權人受有損害，或重大延滯程序，消債條例第134條亦定
    有明文。是法院為終止或終結清算程序之裁定確定後，除有
    消債條例第133條、第134條各款所定之情形者，法院應為不
    免責之裁定外，法院即應以裁定免除債務人之債務。
二、經查，本件聲請人前於民國108年12月17日向本院聲請清算
    ，經本院於109年12月4日以109年度消債清字第49號裁定開
    始清算程序，命司法事務官進行本件清算程序，嗣經本院司
    法事務官以109年度司執消債清字第175號進行清算程序，進
    入清算程序後，查聲請人除存款新臺幣（下同）345元外，
    未查得其他清算財團財產，堪認聲請人之財產應不敷清償財
    團費用、財團債務、法律行為經撤銷或契約經中止或解除後
    所應負之償還義務、裁定開始清算程序前6個月本於勞動契
    約所積欠之工資，經本院司法事務官函詢相對人就終止清算
    一事表示意見，均無人表示反對，於110年6月24日以109年
    度司執消債清字第175號裁定清算程序終止，並於110年7月2
    6日確定在案等情，業據本院依職權調閱本院109年度消債清
    字第49號（下稱清算卷）、109年度司執消債清字第175號卷
    核閱屬實，是依前揭法律規定，本院即應進行債務人應否免
    責之審理。
三、又本院前於110年10月27日以新北院賢民圓110年度消債職聲
    免字第142號函，通知全體債權人及聲請人就聲請人應否免
    責之事表示意見，而全體債權人除中華電信股份有限公司因
    未表示意見而視為同意，其餘均具狀表示不同意聲請人免責
    。茲將聲請人及相對人之意見分述如下：
　㈠聲請人表示：聲請人原於台業環境清潔維護股份有限公司擔
    任外派清潔人員，於端午節時因COVID-19疫情變嚴重，聲請
    人於110年6月遭解約，且公司主任要求聲請人寫辭職信，故
    無法獲得失業補助金，聲請人至今仍無工作，目前收入僅有
    聲請人母親之中低收入戶補助7,759元及租金補助3,200元，
    扣除聲請人每月必要生活費用及扶養費後已無餘額，請予免
    責等語（見本院卷第145至147頁、第149至151頁）。
  ㈡相對人華南商業銀行股份有限公司（下稱華南銀行）表示：
    不同意聲請人免責。請調查聲請人有無消債條例第133條、
    第134條不應免責之事由等語（見本院卷第59頁）。
  ㈢相對人玉山商業銀行股份有限公司（下稱玉山銀行）表示：
    不同意聲請人免責。請調查聲請人有無消債條例第133條、
    第134條不應免責之事由等語（見本院卷第113頁、第123頁
    ）。
  ㈣相對人台新國際商業銀行股份有限公司（下稱台新銀行）表
    示：不同意聲請人免責。請調查聲請人之出入境資料，以查
    其是否有奢侈浪費或隱匿財產之行為，及有無消債條例第13
    3條、第134條其他不應免責之事由等語（見本院卷第117頁
    ）。
　㈤相對人磊豐國際資產管理股份有限公司（下稱磊豐公司）表
    示：聲請人於聲請前置調解時稱其每月薪資加計其他補助收
    入有37,000多元，扣除每月必要支出費用後，希望每月可還
    款13,900元予相對人。請調查聲請人是否有消債條例第133
    條、第134條不應免責事由等語（見本院卷第41頁）。
　㈥相對人滙誠第一資產股份有限公司（下稱滙誠第一資產公司
    ）表示：消債條例之立法理由及精神非欲幫助不願努力工作
    清償債務之人，倘輕易予聲請人免責，則對債權人及努力工
    作還款之其他債務人不公，請調查聲請人有無消債條例第13
    3條、第134條各款規定之不免責事由等語（見本院卷第43至
    45頁）。
　㈦相對人新加坡商艾星國際有限公司台灣分公司（下稱艾星公
    司）表示：消債條例之立法理由及精神非欲幫助不願努力工
    作清償債務之人，倘輕易予聲請人免責，則對債權人及努力
    工作還款之其他債務人不公，請調查聲請人有無消債條例第
    133條、第134條規定之不免責事由，予聲請人不免責。聲請
    人所欠債務非鉅，陳報人願提供其他優惠還款方式予聲請人
    等語（見本院卷第47至49頁）。　
　㈧相對人新光行銷股份有限公司表示：本件全體債權人於清算
    程序中皆未獲分配，聲請人有消債條例第133條不應免責事
    由，應予不免責等語（見本院卷第109頁、第131頁）。　
　㈨相對人衛生福利部中央健康保險署表示：不同意聲請人免責
    。健康保險為強制性之社會保險，於保險對象有效期間，發
    生疾病、傷害、生育事故時，依法規定給予保險給付；凡符
    合加保資格之保險對象，均有依法以適當身分持續投保及繳
    納保險費之義務等語（見本院卷第121頁）。
四、經查：
  ㈠按法院裁定開始清算程序後，債務人有薪資、執行業務所得
    或其他固定收入，扣除自己及依法應受其扶養者所必要生活
    費用之數額後仍有餘額，而普通債權人之分配總額低於債務
    人聲請清算前2年間，可處分所得扣除自己及依法應受其扶
    養者所必要生活費用之數額者，法院應為不免責之裁定；法
    院裁定開始更生程序後，債務人免責前，法院裁定開始清算
    程序，其已進行之更生程序，適於清算程序者，作為清算程
    序之一部；其更生聲請視為清算聲請，消債條例第133條、
    第78條定有明文。從而，審認本件聲請人是否有消債條例第
    133條所定不應予免責之事由，即應符合「於清算程序開始
    後，債務人有薪資、執行業務所得或其他固定收入，扣除自
    己及依法應受其扶養者所必要生活費用之數額後仍有餘額」
    及「普通債權人之分配總額低於債務人聲請清算前2年間，
    可處分所得扣除自己及依法應受其扶養者所必要生活費用之
    數額」此兩要件。經查，本件聲請人主張其原於台業環境清
    潔維護股份有限公司擔任外派清潔人員，嗣於110年6月遭解
    僱，自同年月30日後即無工作收入，每月收入來源為聲請人
    母親中低收入戶補助7,759元及租金補助3,200元，業據聲請
    人提出勞工保險被保險人投保資料表（明細）為證，並有本
    院依職權查詢之聲請人109年財產所得調件明細表、勞保查
    詢結果、勞動部勞工保險局保普生字第10960098130號函、
    新北市政府社會局新北社老字第1091374134號函在卷可稽（
    見本院卷第153頁、第95頁、第99至107頁、清算卷第37頁、
    第39至41頁），是聲請人之主張應可採信，聲請人於本件清
    算程序開始後每月收入為10,959元（計算式：7,759元＋3,20
    0元＝10,959元）。
  ㈡按債務人必要生活費用，以最近1年衛生福利部或直轄市政府
    所公告當地區每人每月最低生活費1.2倍定之。消債條例第6
    4條之2第1項定有明文。次按債務人聲請更生或清算時所提
    財產及收入狀況說明書，其表明每月必要支出之數額，與本
    條例第64條之2第1項、第2項規定之認定標準相符者，毋庸
    記載原因、種類及提出證明文件。消債條例施行細則第21條
    之1亦有明定。揆諸前揭說明及參以111年度新北市每人每月
    最低生活費用15,800元計算，每人每月生活所必需之費用為
    18,960元（計算式：15,800×1.2＝18,960元）。聲請人主張
    其自清算開始後每月必要生活支出為房租10,000元、伙食費
    6,000元、電話費500元、電費60元、水費100元、健保費372
    元、醫療費170元、交通費1,000元（見本院卷第149至151頁
    ），合計18,202元，未逾上開數額，應可採信。又聲請人主
    張尚需支出母親扶養費5,000元，查聲請人母親現年86歲，
    堪認其有受聲請人扶養之必要，聲請人提列之上開數額未逾
    111年度新北市每人每月最低生活費1.2倍即18,960元，亦為
    可採。故聲請人於清算程序開始後每月必要生活費及扶養費
    為23,202元（計算式：18,202元＋5,000元＝23,202元）。是
    以，本件聲請人清算開始後每月收入10,959元，於扣除必要
    生活費用及扶養費23,202元後，已無餘額，與消費者債務清
    理條例第133 條前段所定要件不符，自毋庸再就同條後段要
    件予以審酌。從而，本件聲請人無消費者債務清理條例第13
    3 條所定不予免責之事由存在，應堪認定。
　㈢又消費者債務清理條例關於清算程序係以免責主義為原則，
    不免責為例外，相對人如主張聲請人有消債條例第134 條各
    款所定之行為，自應就聲請人合於上開要件之事實，舉證以
    實其說。相對人華南銀行、玉山銀行、台新銀行、磊豐公司
    、滙誠第一資產公司、艾星公司具狀表明不同意債務人免責
    ，惟其等既未具體說明或提出相當事證證明，且本院復查無
    聲請人有何消費者債務清理條例第134 條所列各款之不免責
    事由，自難認債務人有消費者債務清理條例第134 條各款所
    定之情事，則債權人所為前開主張，係屬無據。
五、綜上所述，本件聲請人經法院為終結清算程序之裁定確定，
    既無消費者債務清理條例第133條或第134條各款所定不應免
    責事由存在，自應以裁定免除聲請人之債務，是聲請人聲請
    免責，自應准許，爰裁定如主文。
中　　華　　民　　國　　111 　年　　6 　　月　　30　　日
                  民事第五庭  法　官　黃乃瑩
如不服本裁定，應於裁定送達後10日內，以書狀向本院提出抗告
，並繳納抗告費新臺幣1千元。
上為正本係照原本作成。
中　　華　　民　　國　　111 　年　　6 　　月　　30　　日
                              書記官　許宸和